【裁判字號】    96,重上更(三),85
【裁判日期】    970318
【裁判案由】    偽造文書等
【裁判全文】
臺灣高等法院高雄分院刑事判決    96年度重上更(三)字第85號
上  訴  人  臺灣高雄地方法院檢察署檢察官
被      告  乙○○（原名張智臺）
選任辯護人  柳聰賢  律師
上列上訴人因被告偽造文書等案件，不服臺灣高雄地方法院86年
度訴字第1458號中華民國86年8 月19日第一審判決（起訴案號：
臺灣高雄地方法院檢察署85年度偵字第21668 號），提起上訴，
經判決後，由最高法院第三次發回更審，本院判決如下：
      主  文
原判決撤銷。
乙○○共同連續行使偽造公文書，足以生損害於公眾及他人，處
有期徒刑貳年，如附表所示之物均沒收。
      事  實
一、乙○○於民國84年4 月29日以新台幣（下同）193 萬元，向
    暉洲汽車股份有限公司（下稱暉洲公司），新購車號YK-300
    8 號寶馬ＢＭＷ525 型自用小客車1 部後，竟意圖以該車偽
    造證件買賣、典當及保險理賠之手段詐取財物，乃於購車後
    之某日與陳世貴（已於85年4 月11日死亡）共同基於偽造公
    印、公文書並行使偽造公文書及詐欺取財之概括犯意聯絡，
    在高雄地區某處共同商議偽造該車之「進口與貨物稅完稅證
    明表」及保險卡暨張智臺（乙○○原名）本人之身分證（在
    蓋有偽造「內政部印」公印文之空白身分證上填寫與張智臺
    真正身分證上相同之資料，並貼上陳世貴之相片）等證件，
    即先偽造假印章後，再偽造下列假証件：(一)偽造有原廠商Ｂ
    ＭＷ汽車人員「Ｈ. Ｊ. ＨＡＦＮＥＲ」及「Ｇ. ＧＲＯＴ
    ＨＥ」簽名之原廠証明書2 份。(二)偽刻「台中關稅局中華民
    國八四年三月廿二日簽証章」、「84年3 月22日中關局圓戳
    章」及核定關員「廖岩榮」私章、「經濟部能源委員會車輛
    耗能測試合格驗訖章」、「行政院環境保護署84年3 月23日
    審驗章」、「高雄市監理處84年4 月29日汽車証件審核章（
    肆）」（方形）、「高雄市監理處84年4 月29日圓戳章」等
    印章各1 枚，並蓋用各該章以偽造進口與貨物稅完稅証明書
    2 份。(三)偽刻「高雄市監理處84年4 月29日車輛審核登記合
    格章（２）」（方形）印章1 枚，並蓋章用以偽造汽車新領
    牌照登記書及汽機車各項異動登記書各1 張。(四)偽造太平產
    物保險股份有限公司（下稱太平保險公司）保單號碼0302─
    0000000 ─0001號之汽車保險卡。
二、上開証件偽造完成後，渠等乃共同基於意圖為自己不法所有
    之概括詐欺取財犯意，先由陳世貴於84年11月14日，持上開
    偽造之張智臺身分證，前往高雄市楠梓區監理處謊報該車之
    行車執照遺失，申請補發，致不知情之承辦公務員陷於錯誤
    ，而補發該汽車行車執照1 張（未將遺失之不實事項登載於
    職務上所載之公文書）。旋於翌日（即15日）11至12時許，
    由陳世貴持其中1 份偽造之ＢＭＷ汽車原廠証明書、1 份偽
    造之進口與貨物稅完稅証明書及補發之汽車行車執照，前往
    高雄市三民區○○○路175 號己○○所經營之三立當舖，佯
    稱以該車質押借款30萬元，並將上開偽造之「原廠證明書」
    、「進口與貨物稅完稅證明書」及「行車執照」（真本）行
    使交付以取信己○○，因所備證明文件齊全，己○○乃陷於
    錯誤，當場如數交付款項，陳世貴得款後，旋又稱因急用該
    車需借用一天，己○○不疑有他，乃同意其駕車離去。陳世
    貴將該汽車駛離三立當舖後，旋又於同日下午1 時許，駕駛
    該車前往曾秀琴經營之「大新車行」求售，因曾秀琴之車行
    並無從事該種高價車款之買賣，曾秀琴乃找來在高雄市三民
    區○○○路433 號開設「順億汽車商行」之戊○○購買，因
    雙方價錢不合而未成交，嗣於當日下午4 時許，陳世貴再將
    該車開往曾秀琴經營之「大新車行」求售，曾秀琴又找來戊○○，經雙方磋談於下午5 時許談妥，以125 萬元成交，並
    於曾秀琴處簽寫買賣合約書，陳世貴乃行使交付上開偽造之
    張智臺身分証、偽造之另1 份ＢＭＷ汽車原廠証明書、偽造
    之另1 份進口與貨物稅完稅証明書、偽造之汽車新領牌照登
    記書、偽造之汽機車各項異動登記書、偽造之太平產物保險
    股份有限公司汽車保險卡，及真正之統一發票與領牌選號收
    據（紅色）等車籍來源証件，因上開偽造之證件（除統一發
    票及領牌選號收據係真本外）幾與原本相同，外觀上肉眼無
    法辨識，使戊○○雖經檢視猶信以為真，然因現款不足，乃
    先行交付80萬元現金，陳世貴乃承前詐欺之概括犯意，在買
    賣合約書上、汽車過戶登記書上簽寫「張智臺」之姓名及蓋
    「張智臺」印章後，取得現款80萬元（約定翌日再付45萬元
    ），其偽造及行使偽造公文書之行為，均足生損害於己○○
    、戊○○等人及海關、環保機關及汽車監理機關對關稅、環
    境與車籍管理之正確性。當晚張智臺見得手後，為圖掩人耳
    目，乃於翌（16）日凌晨1 時許，前往高雄市政府警察局小
    港分局小港派出所誣稱該車遭竊，未指定犯人誣告他人涉犯
    竊盜案件，致承辦警員將之登載於車輛失竊電腦查詢報表上
    ，通報全國警察查尋該車及訪捕竊嫌；乙○○並向太平保險
    公司聲請詐領汽車竊盜險保險金，惟為太平保險公司以該汽
    車並未失竊，拒絕理賠而未得逞。
三、案經己○○、戊○○訴由台灣高雄地方法院檢察署檢察官偵
    查起訴。
      理  由
壹：程序部分：
一、本件被告被訴於84年11月15日，以其所有之1995年份車號YK
    -3008 號自用小客車1 輛，前往高雄市三民區○○○路175
    號己○○所經營之三立當舖，佯稱以該車質押借款30萬元，
    並持行車執照、身分證、保險卡等證件，交付己○○辦理動
    產擔保登記，得款後，又向己○○佯稱急用該車需借用一天
    ，己○○不疑有他，乃同意其駕車離去，經一去不復返，經
    己○○告訴涉犯詐欺、偽造文書罪嫌，雖經臺灣高雄地方法
    院檢察署檢察官於85年1 月22日以84年度偵字第23145 號偵
    查終結，認被告犯罪嫌疑不足，而處分不起訴確定在案，有
    上開不起訴處分書附卷足憑；惟本件經告訴人戊○○告訴後
    ，檢察官偵查後認為「於84年11月15日前往告訴人戊○○之
    車行賣車者確係共同被告陳世貴，而該陳世貴者又與卷附兩
    紙偽造張智臺身分證之相片為同一人乙節，此亦經告訴人戊○○指證無訛，並有刑事警察局指紋鑑定書1 份在卷可按，
    則本件前往典當及賣車者確係共同被告陳世貴，應甚明灼。
    從而參以(一)本件被告張智臺之身分證係於84年1 月13日補發
    ，而卷附偽造之兩紙張智臺之身分證，除相片互異外，其內
    容記載卻完全相同，甚且包括補發日期之記載亦均一致，而
    被告張智臺又自承補發身分證後即未遺失該身分證，是共同
    被告陳世貴偽造上開身分證件時，即曾執有過上開張智臺本
    人之身分證件，甚為明灼，乃被告張智臺猶辯稱不認識陳世
    貴，即有疑義。(二)卷附告訴人戊○○執有之車籍資料中關於
    完稅證明書上之記載除與張智臺本人執有之真本一致外，尚
    且連出售該車之汽車公司所私行填寫之流水編號「#268」亦
    完全相同，而被告張智臺又肯定陳稱其車籍資料，均未遺失
    ，且放在家中，是陳世貴何以能知悉該完稅證明書之每一細
    節，並加以偽造，即有疑竇。(三)卷附告訴人戊○○除持有上
    開偽造之證照外，尚且有一紙車行出售該車之原始發票，是
    被告張智臺既未遺失該發票已如上述，則上開發票何以流入
    陳世貴手中並持之用以出賣該車（事實上己○○亦持有一紙
    影印之發票），即更啟疑義。」等情，益見被告參與本案，
    顯已提出新事實及新證據，自與刑事訴訟法第260 條第1 款
    之再行起訴之要件相符，核先敘明。
二、又司法院大法官會議釋字第582 號解釋意旨謂：「憲法第16
    條保障人民之訴訟權，就刑事被告而言，包含其在訴訟上應
    享有充分之防禦權。刑事被告詰問證人之權利，即屬該等權
    利之一，且屬憲法第8 條第1 項規定『非由法院依法定程序
    不得審問處罰』之正當法律程序所保障之權利。為確保被告
    對證人之詰問權，證人於審判中，應依法定程序，到場具結
    陳述，並接受被告之詰問，其陳述始得作為認定被告犯罪事
    實之判斷依據。」，且現行刑事訴訟法第166 至170 條規定
    ，亦明白揭示被告有詰問證人之權利，凡此，均在保障被告
    之詰問權。惟被告受憲法保障之權利，並非絕對不可不行使
    ，如其不行使係出於自由意思，且無害於公益及公序良俗、
    人格尊嚴之維護，並非憲法所不許。釋字第582 號解釋所指
    憲法上刑事被告對證人之詰問權，屬於被告之防禦權，旨在
    促進審判公平及真實發見，本質上為程序權，如被告在審判
    中就證人對其不利之陳述不予爭執，或有其他認為無詰問必
    要之情形，自得消極不行使詰問權，但不得執此指摘訴訟程
    序違法；如被告欲積極對不利之證人行使詰問權，則法院應
    確保其能有效行使，在審判程序中，接受被告之詰問，本院
    前審準備程序時，被告之辯護人對證人庚○○、丙○○、甲○○、丁○○○在本院上更(一)審之證述，主張未經詰問而否
    定其證據能力，經本院審理時訊問證人庚○○、丙○○、甲○○，命其等具結，並經辯護人行使詰問權，另對證人丁○○○則放棄行使詰問權，均已給予充分之防禦權，則證人庚○○、丙○○、甲○○、丁○○○先前之供述，自均仍有證
    據能力。
貳、實體部分：
一、訊據被告乙○○矢口否認有上開犯行，辯稱：我不認識陳世
    貴，未與陳世貴偽造車籍資料典當及出賣該車詐財，我於84
    年11月15日上午駕駛系爭車牌號碼YK -3008號自用小客車到
    小港機場搭機前往台北，向住所不詳之友人路齡雄借錢，而
    將該車停於機場旁之小港區○○路路邊，同日晚上18時20分
    許在台北搭乘飛機返回高雄約19時30分許發現車輛失竊，即
    先向高雄航警局報案，經警員駕車載我在附近尋找未得，乃
    又向高雄市政府警察局小港分局報案，該車確有失竊云云。
    惟查：
（一）上開陳世貴於84年11月14日，持貼其相片偽造之張智臺身
      分證，前往高雄市楠梓區監理處謊報該車之行車執照遺失
      ，申請補發，致不知情之承辦公務員陷於錯誤，而補發該
      汽車行車執照1 張（未將遺失之不實事項登載於職務上所
      載之公文書），有該偽造身分證、補發之行車執照及84年
      11月14日之汽機車各項異動登記書各1 張（均為影本）在
      卷可按（見偵查二卷第5 至7 頁），按辦理行車執照補發
      須有原車主本人之身分證正本，被告既否認曾至監理機關
      辦理此一行車執照補發（見本院上訴卷第39頁反面），且
      查扣偽造之張智臺身分證係貼陳世貴相片，陳世貴持上開
      偽造身分證辦理上開行車執照遺失補發應可認定。
（二）陳世貴旋於翌日（即15日）11至12時許，持其中1 份偽造
      之ＢＭＷ汽車原廠證明書、1 份偽造之進口與貨物稅完稅
      證明書及補發之汽車行車執照，前往高雄市三民區○○○
      路175 號己○○所經營之三立當舖，佯稱以該車質押借款
      30萬元，並將上開偽造之「原廠證明書」、「進口與貨物
      稅完稅證明書」及「行車執照」（真本）行使交付以取信
      己○○，因所備證明文件齊全，己○○乃陷於錯誤，當場
      如數交付款項，陳世貴得款後，旋又稱因急用該車需借用
      一天，己○○不疑有他，乃同意其駕車離去。陳世貴將該
      汽車駛離三立當舖後，旋又於同日下午1 時許，駕駛該車
      前往曾秀琴經營之「大新車行」求售，因曾秀琴之車行並
      無從事該種高價車款之買賣，曾秀琴乃找來在高雄市三民
      區○○○路433 號開設「順億汽車商行」之戊○○購買，
      因雙方價錢不合而未成交，嗣於當日下午4 時許，陳世貴
      再將該車開往曾秀琴經營之「大新車行」求售，曾秀琴又
      找來戊○○，經雙方磋談於下午5 時許談妥，以125 萬元
      成交，並於曾秀琴處簽寫買賣合約書，陳世貴乃行使交付
      上開偽造之張智臺身分證、偽造之另1 份ＢＭＷ汽車原廠
      證明書、偽造之另1 份進口與貨物稅完稅證明書、偽造之
      汽車新領牌照登記書、偽造之汽機車各項異動登記書、偽
      造之太平產物保險股份有限公司汽車保險卡，及真正之統
      一發票與領牌選號收據（紅色）等車籍來源証件，因上開
      偽造之證件（除統一發票及領牌選號收據係真本外）幾與
      原本相同，外觀上肉眼無法辨識，使戊○○雖經檢視猶信
      以為真，然因現款不足，乃先行交付80萬元現金，陳世貴
      乃承前詐欺之概括犯意，在買賣合約書上、汽車過戶登記
      書上簽寫「張智臺」之姓名及蓋「張智臺」印章後，取得
      現款80萬元後，即得逞離去（約定翌日再付45萬元）等情
      ，業據證人戊○○、己○○、曾秀琴分別於原審及本院前
      審審理時證述綦詳（見原審卷第50至52頁、本院上更(一)卷
      第227 至232 頁），並有偽造之張智臺之身分證（相片為
      同一人即陳世貴）及偽造之本件汽車「進口與貨物稅完稅
      證明書」、原廠證明書及保險卡，以及報案失竊電腦單、
      買賣契約書等扣案可稽，且上開汽車買賣契約書上所留指
      紋經比對與陳世貴之指紋特徵相符，並有刑事警察局指紋
      鑑定書1 份在卷可按（偵一卷第48至53頁）；上開張智臺
      身分證上之「內政部印」之印文係偽造，亦經該局鑑定明
      確，有該局95年5 月12日刑鑑字第0950051906號鑑定書可
      按（見本院上更(二)卷第212 頁），是本件前往典當及販賣
      系爭自用小客車者，確係共犯陳世貴無疑。
（三）被告之身分證係於84年1 月13日補發，而卷附偽造之張智
      臺之身分證，除相片互異外，其記載內容，包括出生年月
      日、戶籍地、父母姓名均完全相同，甚且包括補發日期之
      記載亦均一致，有張智臺身分證真本及偽造本在卷可資核
      對（見偵二卷第5 頁），被告又自承補發身分證後即未遺
      失該身分證，是陳世貴偽造上開身分證件時，即曾執有過
      上開張智臺本人之身分證件，灼然甚明。而扣案告訴人戊○○執有之車籍資料中關於完稅證明書上之記載除與被告
      本人執有之原本一致外，尚且連出售該車之汽車公司填寫
      之流水編號「＃２６８」亦完全相同，被告雖供稱其車籍
      資料，均未遺失，購得該車後，原始資料均放在家中等語
      在卷（見偵二卷第21頁），惟上開「＃２６８」乃出賣本
      車之暉洲公司內部管理所用之流水編號，此業經該公司董
      事丁○○○於本院上更(一)審結證屬實，若無該完稅證明書
      真本為憑，偽造該證明書之人自無從得知此證明書上之流
      水編號，從而，偽造之人係根據正本內容偽造，而非憑空
      偽造，應無疑問。又太平產物保險公司之職員黃妙理於本
      院更(一)審調查時結證稱：「（問：汽車保險簽約以後，交
      給當事人的有幾份？）答：就只有1 份交給老百姓」「有
      沒有交2 份給老百姓？）答：除非有抵押的話，有2 份，
      都要蓋正、副本」等語，復經提示戊○○所提證物保單，
      明確表示：「這1 份沒有發出副本」、「（問：你們會不
      會發出兩份黃色的保險卡（提示張智臺提出黃色的保險卡
      1 份、戊○○提出的黃色的保險卡1 份）？答：如果有辦
      遺失的話才會發出另外1 份黃色的保險卡，否則就只有發
      1 份黃色的保險卡給保險人」等語（見本院上更(一)卷第34
      4 頁、第346 頁）；而被告亦自承：只有這1 份，沒有第
      2 份，沒有副本等語（本院更一卷第345 頁），是太平產
      物保險公司所核發給被告張智臺之保險卡僅有1 份，而陳
      世貴持去典當及出賣時所提出之保險卡是偽卡，証人黃妙
      理嗣於本院上更(二)審復結稱：「被告所提出之保險卡才是
      真正的」等語（見本院上更(二)審卷第117 頁），足見陳世
      貴持去典當及出賣時所提出之保險卡亦是偽卡。又汎德汽
      車公司之副理徐永康於本院上更(一)審調查時證稱：「（問
      ：這份是己○○手上的進口單，跟ＢＭＷ的保證書證件（
      提示），這份是張智臺所提出的進口單、及保證書證件（
      提示），這份是戊○○提出的進口單、及保證書證件（提
      示），你看那個是真的，那個是假的？）答：我們保證書
      只發出1 份，不可能發出第2 份，…」（見本院上更(一)卷
      第347 頁），亦足認ＢＭＷ的真品保證書僅有1 紙，被告
      又堅稱未遺失，足證陳世貴所提出欲典當及出賣之保證書
      亦係屬偽造證件。綜上所述，本件陳世貴所提出欲典當及
      出賣之張智臺身分證、完稅證明書、保險卡、保證書應皆
      屬偽造無疑，而偽造之張智臺身分證及完稅證明書既均係
      憑真本偽造，顯見被告於購車後與陳世貴曾在高雄地區某
      處共同商議偽造該車之「進口與貨物稅完稅證明表」及保
      險卡暨張智臺本人之身分證等證件。
（四）被告及其辯護人雖均以：可能買入本件自用小客車的過程
      ，經手辦理領取牌照之暉洲公司員工將被告之身分證及相
      關車籍資料、來源證明文件全部偽造1 份，再伺機竊取本
      件被告之車加以典當、出賣詐取財物云云為辯。惟按：
    (一)本件扣案之被告買受本件汽車之統一發票及選號收據，經
      送警政署刑事警察局鑑定，其中該發票上所蓋「暉洲汽車
      股份有限公司」之印文紋線欠清晰，而無法鑑定；該選號
      收據則因高雄市監理處已無該同批印製之收據可資比對，
      亦無從鑑定其真偽，此固分別有該局95年4 月28日、95年
      7 月17日刑鑑定第0000000000、0950070562號函、高雄市
      監理處95年8 月31日函覆在卷可憑（本院上更(二)卷第20 3
      頁、第216 頁、第219 頁）；然被告就此統一發票及選號
      收據為真本並非偽造一節，自始即無爭執，而於偵查中辯
      稱：我與告訴人戊○○在民族路派出所，將該車之相關證
      件資料均拿來看，看到後來，各人將各人提出的資料收回
      來，我少了該張發票等語（見偵二卷第22頁）；於本院上
      訴審亦辯稱：該選號收據及統一發票係我在案發後，將相
      關該車資料拿到民族路派出所比對時，看完就不見了（見
      本院上訴卷第39頁反面）；於本院更一審則先後辯稱：
      本件統一發票在民族路派出所與告訴人戊○○比對相關汽
      車證件資料時，當時將各該證件資料放於桌上，該發票當
      場被戊○○取走，我有當場制止，亦有跟警察講，他們均
      未理睬，那一個警察已不記得等語（見本院上更(一)卷第31
      頁）及我是一個人去民族路派出所，當時有十幾個人拿兩
      份在那邊比，我有跟警察要發票及選牌收據，說那是我的
      ，警察他們就是不給我等語（見本院上更(一)卷第402 頁）
      ；於本院前審審理時又稱：我將所有汽車證件資料，包括
      選號收據及發票均放在一牛皮紙袋，我從該牛皮紙袋拿出
      選號收據及上開發票交給警員，但警員說不是我的，不還
      給我等語（見本院上更(二)卷第168 頁），衡情，倘若扣案
      之發票之選號收據係偽造，則被告應持有真本，則被告自
      可提出真本以示清白，或主張該發票與收據可能同係偽造
      ，自無反而爭執扣案之發票及選號收據其本人於民族路派
      出所比對車籍證件資料時所提出之必要。再參以買車之發
      票及選號收據均非汽車之質押或買賣過戶所須之證明文件
      ，實無偽造之必要，且扣案發票之交易內容及統一發票章
      印文文字均正確，有暉洲公司提出之該筆交易資料1 份及
      該印文真本1 張在卷可參（見本院上更(二)卷第193 頁、第
      194 頁），又扣案選號收據之「收據號碼」，與高雄市監
      理處函送本院之該收據報核聯之編號亦屬相同，有該處95
      年5 月2 日高市監二字第0950009501號函所附該收據報核
      聯影印在卷可資為憑（見本院上更(二)卷第207 頁、第208
      頁），從而，扣案發票及選號收據為真本應可認定。
    (二)又戊○○於本院上訴審已陳稱：扣案之發票及選號收據係
      我本來就持有，在派出所比對時，雙方證件並未混在一起
      ，警員一個在桌子上看，另一個在另一張桌子看，並未混
      在一起等語（見本院上訴卷第72頁背面），且被告先於偵
      查中供稱：我與戊○○在民族路派出所，將該車之相關證
      件資料均拿來看，看到後來，各人將各人提出的資料收回
      來，我少了該張發票等語（見偵二卷第22頁）；於本院上
      訴審亦稱：該選號收據及統一發票係我在案發後，將相關
      該車資料拿到民族路派出所比對時，看完就不見了（見本
      院上訴卷第39頁反面）；均未言及戊○○將其提出之選號
      收據及發票取走，其當場制止及告訴警員等情，其於本院
      上更(二)審又改稱係將該收據及發票交付警員，就此部分前
      後所述大不相同，且按諸事理，選號收據與發票與該汽車
      之過戶及買賣均無直接關係，戊○○實無動機在派出所將
      被告提出之發票及收據取走，況在派出所警員面前亦無可
      能有此行為，被告所辯上情顯非可採。該選號收據及發票
      係戊○○所提出，即陳世貴出賣系爭汽車予戊○○時不慎
      連同補發之行車執照及各該偽造之證明文件交付予戊○○
      一節，應可認定。準此，對照被告所稱選號收據與發票係
      於買車後即放在一牛皮紙袋沒有動過等情觀之，該選號收
      據及發票應係被告將買車時全部資料交付予陳世貴時，一
      併交付，應屬明確。被告所辯與陳世貴不認識云云，洵非
      可採。
    (三)關於本件陳世貴交予被害人戊○○之系爭汽車所配鑰匙是
      否按原廠鑰匙或複製鑰匙打造而成？抑或依該車鎖頭另行
      配製而成？據證人即鎖匠庚○○於本院上更(一)審審理時證
      稱：「（問：編號（二）鑰匙[ 即戊○○持有之系爭汽車
      鑰匙] 你認為是憑空打製的還是依原廠鑰匙ｃｏｐｙ複製
      出來？）（提示）答：這是原廠鑰匙或ｃｏｐｙ複製原廠
      鑰匙再複製出來的，ｃｏｐｙ者的師父技術不佳，他沒有
      一刀到底，他有補第二刀、第三刀，而且他旁邊有樣品，
      他再補刀表示他在旁邊有樣品參考，但是是否原廠或ｃｏ
      ｐｙ原廠的Ａ拷或Ｂ拷再複製就不清楚，但是來源一定是
      從原廠的鑰匙拷貝出來的。」、「（問：如果沒有樣品，
      可否打製出這編號（二）的鑰匙？）答：他的銀色部分還
      有邊緣線部分，很整齊漂亮，表示這是有樣本打造出來的
      ，若沒有樣本的話，他的銀色部分及邊緣線部分不會這麼
      整齊漂亮」等語（見本院上更(一)卷第181 頁至第182 頁）
      ；核與證人即鎖匠柳崑誠所證：「編號一（原廠鑰匙）及
      編號二（戊○○持有之系爭鑰匙）看起來是一樣，若是用
      鎖頭憑空作出來的，那些邊邊會有些不一樣」、「若是用
      鎖頭憑空做出來的，深度會一樣，但是邊緣線部分會不一
      樣。」等語（見本院上更(一)卷第172 頁），大致相符，是
      本件陳世貴出賣該車時，交付予告訴人戊○○之汽車鑰匙
      係以原廠鑰匙或複製鑰匙為樣本打造而成應無疑問。
（五）被告又辯稱：可能買車、驗車時，被人複製鑰匙及影印假
      証件，並趁我搭機北上時偷車云云。惟查出售該車之五洲
      汽車公司職員曾煥志於本院前審調查時證稱：「（問：張
      智臺買YK -3008車號是你把車鑰匙跟證件交給李繼文、吳
      宗洲辦的？）答：我只有把張智臺的身份證交給公司，由
      公司領牌人員去辦理，我沒有接觸原車鑰匙跟證件」等語
      （見本院上更(一)卷第253 頁）；而該售車公司領牌人員李
      繼文亦證稱：「（問：是你跟吳宗洲把YK -3008號車開到
      監理處，並把鑰匙及證件交給監理所外面代理人員？）答
      ：我是五洲汽車領牌人員，我們都是親自辦理，不會把證
      件、原車鑰匙交給別人辦理」「（問：有沒有交給監理所
      外面人員代辦？）答：沒有，我們不可能把證件及鑰匙交
      給別人，因為一部車很多錢，我們不會把鑰匙交給其他人
      ，我們本身就是代理人，不會再委託其他代理人，吳宗洲
      也不可能把證件鑰匙交給其他人辦理」「（問：你們公司
      有規定要自己辦嗎？）答：我們公司有向監理單位報名冊
      ，要名冊的人才能領，並且領牌的時候要簽名」等語（見
      本院上更(一)卷第254 頁）；証人即該公司另一領牌人員吳
      宗洲證稱：「我在民國78年到85年有在幫他們領牌，曾煥
      志是他們的業務員，李繼文也是跟他們公司領牌」「（問
      ：這段期間領牌的人有幾個人？）答：我，李繼文、還有
      李繼文的太太三個人在領牌，李繼文的太太叫甲○○，五
      洲汽車的老闆娘很仔細，還要口試、面談，很仔細，交付
      證件也很仔細，要點給我們看」「（問：你們領牌的時候
      ，有沒有交給監理站辦公室外的監理黃牛領牌？）答：不
      可能，我們也是很保護這部車，因為這部車太貴了，我們
      也只是賺一點手續費1 千元而已，不可能再委託別人讓別
      人賺」「（問：你們有沒有把勾結別人把證件交給別人？
      ）答：不可能，我從71年就開始作這個業務，我是絕對清
      白，我跟李繼文和她太太合夥5 年，都沒有作這種事」「
      （問：你們做了這麼多年，沒有發生問題？）答：絕對沒
      有發生問題過」「問：你們有沒有跟外人勾結，把證件交
      給別人影印？）答：絕對沒有」等語（見本院上更(一)卷二
      第20至23頁）；證人甲○○亦證稱：「問：妳跟先生李繼
      文辦了這麼多年，有沒有出問題過？）答：都沒有」「（
      問：你們新車領牌的時候，有沒有交給監理站外面所謂的
      「監理黃牛」領牌？）答：不可能交給別人代辦，證件投
      進去還要繳燃料稅、牌照稅」「（問：有沒有同業間相互
      交代辦？）答：也不可能，這個要造冊的」「（問：你辦
      了這麼多年，有沒有發生問題過？）答：沒有，這還是第
      一次上法院，以前也沒有犯過罪」等語（見本院上更(一)卷
      二第45-47 頁）；又證人即售車之五洲公司經理丙○○證
      稱：「（問：民國84年你們公司的領牌人員是幾位？）答
      ：吳宗洲跟李繼文，沒有其他人了」「（問：每年大概賣
      幾輛？）答：我們只賣ＢＭＷ，現在是景氣關係只賣兩百
      多輛，往年是四、五百輛，五、六百輛也有，那一年是七
      百輛」「（問：你任職以來這麼多年，有沒有發生過這種
      事情，被偽造進口證、廠商證等證件？）答：從來都沒有
      發生過」等語（見本院上更(一)卷第47至49頁）；又證人即
      丙○○之母丁○○○亦證稱：「我在五洲汽車公司擔任董
      事，我有做業務的工作，登記車牌、領車牌等証件的工作
      都是我在管」「工作廿幾年了，我都是在管領牌及証件的
      工作」「（問：你管了廿幾年領牌及証件的工作，有沒有
      發生領牌人員拿証件去影印、偽造証件的事情﹖）答：沒
      有發生過這種事情」「李繼文一直領到現在都沒有發生這
      種事情，吳宗洲也領了好幾年，都沒有問題」「（問：曾
      煥志是你們公司職員﹖）答：是的，以前在公司服務了六
      、七年，他的品德操守應該不錯，他在我們公司也沒有發
      生事情」等語（見本院上更(一)卷二第66、67頁）。衡情，
      本件若係經手新購系爭汽車之業務人員先偽造全部證件並
      複製該車鑰匙，俟機行竊典當及轉售他人，則為能確實掌
      握該車所在位置、停放之處所，便於行竊，且避免該車於
      被告購得後有另行質押或轉賣過戶，致先前偽造之證件失
      其效用，及該車經被告購得後耗損折舊，甚或發生車禍，
      嚴重損壞，減損價值，自當於交車後短時間內下手竊取，
      始符常情。惟該車係84年4 月29日辦理領牌，此有該車行
      車執照及新領牌照申請書扣案可稽，而於84年11月16日由
      被告報案失竊，依被告所辯情節該汽車係於84年11月15日
      失竊，距離領牌日已逾半年，當初申領牌照之經手人員趁
      機偽造證件及複製車鑰匙以便日後行竊之可能性，應可排
      除。
（六）被告另辯稱：該車係於84年11月15日9 時過後停放於小港
      機場附近遭人竊走云云。然依常理而言，竊車賊未於竊車
      後數小時內將該贓車加以藏匿或交由汽車解體場加以分解
      拆裝，竟膽敢放心開著贓車於街道上到處行駛，於同日中
      午12時許駛至另一被害人己○○處借款，又再於同日下午
      1 時及4 時許，先後兩度駛至曾秀琴開設之大新車行，再
      經由曾秀琴介紹給告訴人戊○○買受，並於17時左右成交
      ，在此數小時之內，陳世貴亦膽敢任由己○○及告訴人戊○○進行贓車查詢而不擔心車主隨時可能發現車子失竊後
      會隨即向警方報案輸入全台電腦，更不擔心告訴人向警方
      查詢是否贓車時，會查知該車遭竊而有被捕之虞，易言之
      ，陳世貴於該時段，在道路上行駛該車，及到處兜售而無
      懼於可能為警查獲，此益徵陳世貴事前與被告共謀為此詐
      財行為，從而知悉該贓車在該時段尚未報案失竊，可從容
      兜售而無所懼。是本件被告與陳世貴應有共謀。又陳世貴
      已向己○○取得30萬元，向戊○○取得80萬元（係以125
      萬元成交，另45萬元原約定翌日交款），而被告乙○○曾
      向保險公司要求理賠，保險公司人員以車未失竊不理賠，
      此經被告於偵查中供明（見85年度偵字第7307號偵查卷第
      8 頁），如再經保險公司理賠，已超過買價（193 萬元）
      約100 萬元左右（見本院上更(一)卷一第358 頁汽車保險要
      保書，保竊盜險193 萬元，而僅半年餘就報失竊），可見
      其等共謀本件犯罪，仍有厚利。
（七）又被告於84年11月16日凌晨1 時許，前往高雄市政府警察
      局小港分局小港派出所誣稱該車遭竊，未指定犯人誣告他
      人涉犯竊盜案件，亦有車輛竊盜資料個別查詢報表1 份在
      卷足憑。
（八）綜上所述，被告事前與陳世貴共同謀議，提供該車相關證
      件及被告本人之身分證，以及原廠鑰匙以供偽造及複製，
      而於上開時地向警方謊報該車失竊，而由陳世貴藉此將該
      車典當、出賣，並請領保險金，以詐取財物等犯行，事證
      明確，犯行堪以認定。
二、按行為後法律有變更者，適用行為時之法律，但行為後之法
    律有利於行為人者，適用最有利於行為人之法律，修正後刑
    法第2 條第1 項定有明文。再按本次法律變更，比較時應就
    罪刑有關之共犯、未遂犯、想像競合犯、牽連犯、連續犯、
    結合犯，以及累犯加重、自首減輕暨其他法定加減原因（如
    身分加減）與加減例等一切情形，綜其全部罪刑之結果而為
    比較（最高法院95年5 月23日95年度第8 次刑庭會議決議參
    照）。查本件被告行為後，有關論罪科刑所適用之刑法業於
    94年2 月2 日修正公布，95年7 月1 日起施行，而有下列變
    更，茲分述如下：
  (一)刑法第28條共同正犯之規定已經修正，然以被告與陳世貴基
    於共同犯罪聯絡並已著手實行犯罪而言，適用修正前後規定
    並無不同，應逕依修正後之刑法第28條論處（最高法院95年
    度台上字第5589號判決參照）。
  (二)罰金刑部分：被告行為後，刑法第33條關於罰金數額之規定
    ，由銀元1 元以上，修正為新臺幣1 千元以上，以百元計算
    。其修正結果，被告所犯各罪之法條法定刑之罰金刑最高額
    部分數額雖與修正前相同，惟最低額部分則均已提高為新臺
    幣1 千元，經比較新、舊法之結果，應以被告行為時之舊法
    對其較為有利。
  (三)修正後之刑法刪除第55條關於牽連犯、第56條關於連續犯之
    規定。行為人所犯數罪，如具有牽連或連續關係，依修正前
    即行為時之規定，應分別從一重處斷、以一罪論；惟依修正
    後之規定，上開數罪均應依數罪併罰之規定分論併罰。比較
    新舊法之規定，修正後之規定並非較有利於被告，依刑法第
    2 條第1 項之規定，應適用行為時之法律，即適用修正前刑
    法第55條、第56條之規定，分別從一重罪處斷及以一罪論。
三、被告偽造上開身分證同時偽造其上之「內政部印」，係犯刑
    法第216 條、第212 條、第218 條之行使偽造特種文書及偽
    造公印文罪，自論以較重之偽造公印文罪，不另論偽造及行
    使偽造特種文書罪。又被告偽造外國汽車廠「原廠証明書」
    及偽造太平產物保險股份有限公司之「汽車保險卡」，並持
    以行使，此部分係犯刑法第216 條、第210 條之行使偽造私
    文書罪；其偽造「進口與貨物稅完稅証明書」及偽造「汽車
    新領牌照登記書」、「汽機車各項異動登記書」，並持以行
    使，此部分係犯刑法第216 條、第211 條之行使偽造公文書
    罪；其持偽造之前開假証件分別向己○○、戊○○設質及出
    賣該車，此部分係犯刑法第339 條第1 項之詐欺取財罪；其
    向警察機關謊報汽車失竊而未指明犯人誣告他人涉犯竊盜罪
    ，此部分係犯刑法第171 條第1 項之誣告罪；又其向太平產
    物保險股份有限公司聲請理賠而未得逞，係犯刑法第339 條
    第3 項、第1 項之詐欺取財未遂罪。被告在ＢＭＷ汽車2 份
    原廠証明書上偽簽原廠商人員「Ｈ. Ｊ. ＨＡＦＮＥＲ」及
    「Ｇ. ＧＲＯＴＨＥ」之簽名，及偽刻「台中關稅局中華民
    國八十四年三月廿二日簽証章」、「84年3 月22日中關局圓
    戳章」及核定關員「廖岩榮章」、「經濟部能源委員會驗車
    章」、「行政院環境保護署84年3 月23日審驗章」、「高雄
    市監理處84年4 月29日汽車証件審核章（肆）」（方形）、
    「高雄市監理處84年4 月29日圓戳章」等印章，並偽刻「高
    雄市監理處84年4 月29日車輛登記審核合格之審核章（２）
    」（方形）等印章，並用該偽刻之印章蓋章，用以偽造汽車
    原廠証明書、偽造進口與貨物稅完稅証明書及偽造汽車新領
    牌照登記書、汽機車各項異動登記書，其偽簽名字、偽刻前
    述印章及偽蓋印文之行為，均係偽造私文書、偽造公文書之
    部分行為，均不另論罪。又其偽造私文書、偽造公文書之低
    度行為，亦為高度之行使行為所吸收，亦不另論罪。被告乙○○與陳世貴間就本件犯行，有犯意聯絡及行為分擔，應依
    現行刑法第28條論以共同正犯。被告多次行使偽造私文書、
    行使偽造公文書及詐取財物，其先後多次犯行，均時間緊接
    ，反覆實施，顯係基於概括之犯意，所犯又各係構成要件相
    同之罪，均應依連續犯之規定各論以一罪；又被告所犯上開
    行使偽造公、私文書、偽造「內政部印」之公印文、詐欺取
    財及誣告等罪，互有方法結果牽連關係，應從一重之行使偽
    造公文書罪處斷。又公訴人雖未引刑法第211 條偽造公文書
    之法條，惟起訴書之犯罪事實已敘及偽造進口貨物稅完稅證
    明等偽造公文書之事實，本院自得予以審究；又被告共同偽
    造「內政部印」公印文之行為既為偽造身分證行為之部分，
    亦為起訴效力所及，本院得併予審理；被告謊報該車失竊，
    向太平產物保險股份有限公司聲請理賠未得逞部分雖未經公
    訴人起訴，惟與起訴部分，有連續犯之裁判上一罪關係，本
    院亦得併予審理，均附此敘明。
四、原審未為詳察，遽為被告無罪之諭知，尚有未洽，檢察官循
    告訴人之聲請，提起上訴指摘原判決不當，為有理由，自應
    由本院將原判決予以撤銷改判；審酌被告偽造各種假證件，
    破壞公共文書之公共信用性，進而連續向被害人騙取金錢、
    所詐得金錢非少，犯後否認犯行等一切情狀，爰量處有期徒
    刑2 年。偽刻之「台中關稅局中華民國八十四年三月廿二日
    簽証章」、「84年3 月22日中關局圓戳章」及核定關員「廖
    岩榮章」、「經濟部能源委員會驗車章」、「行政院環境保
    護署84年3 月23日審驗章」、「高雄市監理處84年4 月29日
    汽車証件審核章（肆）」（方形）、「高雄市監理處84年4
    月29日圓戳章」、「高雄市監理處84年4 月29日車輛登記審
    核合格之審核章（２）」（方形）等印章各壹顆，均無証据
    証明已滅失；暨在偽造之『進口與貨物稅完稅証明書』（2
    份）、偽造之『汽車新領牌照登記書』、偽造之『汽機車各
    項異動登記書』上偽蓋之前述印文各壹枚，及在偽造之ＢＭ
    Ｗ汽車『原廠証明書』（2 份）上偽簽之「Ｈ. Ｊ. ＨＡＦ
    ＮＥＲ」及「Ｇ. ＧＲＯＴＨＥ」簽名各壹枚，不問屬於犯
    人與否，均依刑法第219 條之規定宣告沒收。至偽造之張智
    臺身分證1 張為被告所有之犯罪所得之物，則依刑法第38條
    第1 項第2 款之規定沒收。至偽造之汽車新領牌照登記書1
    張、原廠證書2 份、進口與貨物稅（免）稅證明書二份、保
    險卡1 張，已分別交付被害人戊○○、己○○，除其上偽造
    之印文已依法不問屬於犯人與否應宣告沒收已如前述外，因
    該証件已分別交付被害人戊○○、己○○而為其等所有，非
    屬被告所有，爰不予宣告沒收，附此敘明。
五、公訴意旨另以被告謊報行車執照遺失，向該管公務員申請補
    發，致該公務員陷於錯誤，而將此不實事項登載於職務上所
    掌之車輛異動申請書，並補發行車執照1 張，另犯刑法第21
    4 條、216 條行使公務員登載不實文書罪云云。惟本件被告
    推由陳世貴辦理補發行車執照之汽（機）車各項異動登記書
    及該補發之行車執照均未登載遺失之不實事項，有該補發之
    行照扣案及登記書附卷可查（見原審卷第44頁），被告所為
    自未構成使公務員登載不實並加以行使之罪。此部分犯行即
    屬不能證明，原應為無罪之諭知，惟公訴意旨認此部分與前
    開論罪科刑部分有牽連犯之裁判上一罪關係，爰不另為無罪
    之諭知。
據上論結，應依刑事訴訟法第369 條第1 項前段、第364 條、第
299 條第1 項前段，刑法第2 條第1 項前段、第28條、第339 條
第1 項、第216 條、第211 條、第210 條、第218 條、第219 條
、第171 條第1 項、第38條第1 項第2 款、修正前刑法第55條、
第56條，刑法施行法第1 條之1 ，判決如主文。
本案經檢察官郭振昌到庭執行職務。
中    華    民    國    97    年    3     月    18    日
                  刑事第三庭    審判長法  官   周賢銳
                                      法  官   黃仁松
                                      法  官   黃憲文
以上正本證明與原本無異。
如不服本判決應於收受本判決後10日內向本院提出上訴書狀，其
未敘述上訴理由者，並得於提起上訴後10日內向本院補提理由書
狀（均須按他造當事人之人數附繕本）「切勿逕送上級法院」。
中    華    民    國    97    年    3     月    18    日
                                      書記官   施耀程
附表：
一、偽造之張智臺之身分證壹張。
二、偽造之ＢＭＷ汽車2份『原廠証明書』上偽簽之「Ｈ. Ｊ.
    ＨＡＦＮＥＲ」及「Ｇ. ＧＲＯＴＨＥ」簽名各壹枚；偽刻
    之「台中關稅局中華民國八十四年三月廿二日簽証章」、「
    84年3 月22日中關局圓戳章」及核定關員「廖岩榮」私章、
    「經濟部能源委員會耗能測試合格驗訖章」、「行政院環境
    保護署84 年3月23日審驗章」、「高雄市監理處84年4 月29
    日汽車証件審核章（肆）」（方形）、「高雄市監理處84年
    4 月29日圓戳章」等印章各1 顆，及偽刻之「高雄市監理處
    84年4 月29日車輛登記審核合格之審核章（２）」（方形）
    1 顆。
三、在偽造之2 份『進口與貨物稅完稅証明書』上偽蓋之前述印
    文各1 枚；暨在偽造之『汽車新領牌照登記書』上偽蓋之前
    述印文1 枚；暨在偽造之『汽機車各項異動登記書』上偽蓋
    之「高雄市監理處84年4 月29日車輛登記審核合格之審核章
    （２）」印文、「高雄市監理處84年11月14日車輛登記審核
    合格之審核章（２）」印文各1 枚，均沒收。
附錄本件判決論罪科刑法條：
刑法第171條第1項：
未指定犯人，而向該管公務員誣告犯罪者，處1 年以下有期徒刑
、拘役或300元以下罰金。
刑法第210條：
偽造、變造私文書，足以生損害於公眾或他人者，處5 年以下有
期徒刑。
刑法第211條：
偽造、變造公文書，足以生損害於公眾或他人者，處1 年以上7
年以下有期徒刑。
刑法第216條：
行使第210 條至第215 條之文書者，依偽造、變造文書或登載不
實事項或使登載不實事項之規定處斷。
刑法第218條第1項：
偽造公印或公印文者，處 5 年以下有期徒刑。
刑法第339條第1項：
意圖為自己或第三人不法之所有，以詐術使人將本人或第三人之
物交付者，處5 年以下有期徒刑、拘役或科或併科1000元以下罰
金。


司法院資訊處製作；財團法人民間司法改革基金會備份。
